臺北高等行政法院判決　　　　　　　　　　　　　　　九十年度訴字第四九００號
　　　　　　　　　　　　　　　.
　　原　　　告　楊明山（即楊明山建築師事務所）
　　訴訟代理人　甲○○
　　被　　　告　財政部臺灣省北區國稅局
　　代　表　人　林吉昌（局長）
　　訴訟代理人　乙○○
右當事人間因綜合所得稅事件，原告不服財政部中華民國九十年五月二十三日台財訴
字第０八九００五二二六０號訴願決定，提起行政訴訟。本院判決如左：
    主  文
訴願決定及原處分關於計算原告八十二年度個人綜合所得稅之所得總額及所得淨額認
定金額部分均應予以變更，確定原告當年度所得總額為新台幣貳佰貳拾伍萬陸仟玖佰
肆拾肆元，所得淨額為新台幣壹佰陸拾肆萬捌仟零肆拾壹元。
原告其餘之訴駁回。
訴訟費用由原告負擔五分二，餘由被告負擔。
    事  實
壹、事實概要：
  一、原告係楊明山建築師事務所之負責人，辦理八十二年度綜合所得稅結算申報，
      受理申報之被告機關於核定原告之執行業務所得時，認定原告當年度之執行業
      務所得額為新台幣（下同）二、三三四、三五三元，並併入其當年度綜合所得
      稅，核定原告當年度之綜合所得總額為二、四五七、五五二元，淨額為一、八
      四八、六四九元。
  二、原告對上開課稅所得總額不服，主張就該事務所之旅費及交通費、郵電費、修
      繕費、交際費、書報雜誌費、各項折舊及其他費用等項目得列為計算執行業務
      所得之減項，申請復查。
  三、復查結果，准予追減其執行業務所得七三、五０六元，變更核定原告當年度之
      執行業務所得額為二、二六０、八四七元，當年度之綜合所得總額為二、三八
      四、０四六元，淨額為一、七七五、一四三元。但針對原告下述之費用申報，
      仍不准列入被告當年度之費用中：
    Ａ、交際費中之七九、二九四元部分。
    Ｂ、書報雜誌費中之二七、八五四元部分。
    Ｃ、折舊中之三二、七二四元部分。
    Ｄ、其他費用中之六五、八四二元部分。
  四、原告不服復查結果，針對上開遭剔除之費用提起訴願，而經訴願機關駁回其訴
      願，原告提起本件行政訴訟。
貳、兩造聲明：
  一、原告聲明：
      求為判決撤銷原處分及訴願決定。
  二、被告聲明：
      求為判決駁回原告之訴。
參、兩造之爭點：
  一、原告主張之理由：
    Ａ、按「經訴願程序之行政訴訟，其被告為左列機關」，「駁回訴願時之原處分
        機關」。行政訴訟法第二十四條第一項第一款明定，為此爰依上揭規定，就
        原處分機關財政部台灣省北區國稅局為被告，提起行政訴訟。
    Ｂ、茲就原告事務所八十二年度支出項目中交際費、書報雜誌費、折舊及其他費
        用等，遭原處分單位無理剔除項目，提出分項說明如後：
      １、交際費：
        ａ、按執行業務查核辦法第二十五條：『執行業務者列支之交際費，經取得
            合法憑證並查明與業務有關者，准予核實認定，但全年支付總額不得超
            過核定執行業務收入之標準』（建築師之標準為百分之七）；然原告事
            務所該年度之核定執行業務收入為九百八十八萬二千一百八十九元，經
            換算其交際費限額應為六十九萬一千七百五十三元，原告只申報四十五
            萬一千一百三十九元，並未超限，且皆為在外正當場所宴客、招待或購
            入物品作為交際性質之饋贈者，均取得合法之統一發票或收據為憑，於
            法並無不符，應予核實認定。
        ｂ、但被告未經查明事實即空言謂：「原告雖取具憑據申報，惟未能檢具該
            項支出係與業務有關之證明文件」云云，經查原告對於本案所得稅之爭
            議，歷經申請復查、訴願、再訴願乃至行政訴訟，除於復查階段時曾被
            要求提示帳冊，但對於提示結果卻一無所知，僅通知原告需再補稅，卻
            沒有具體說明原告哪些報銷費用不被認可，更遑論讓原告有提示相關證
            明文件之機會，再者，經原告依法訴願、再訴願，也都未接獲通知提示
            相關證明文件，僅一再要求原告補稅，更甚者執意於八十六年七月三十
            日將原告申請退還八十五年度執行業務溢繳之所得稅，逕自扣除該補稅
            金額新台幣一十一萬五千九百二十九元，更甚而加計滯納金一萬七千三
            百八十九元及滯納利息一百０九元，共計一十三萬三千四百二十七元，
            試問原告連處分機關剔除哪些憑據之報銷都不明瞭，亦未接獲通知提示
            相關證明文件，如何就被告於答辯狀中聲稱「原告未能提出該項支出係
            與業務有關之證明文件」之辯詞，具體提出說明；再者，原告既已將之
            列於交際費，即屬於與原告業務開發相關連並受原告事務所內部控制管
            理下所准許支出之項目，倘若原告故意虛報交際費用，大可將親友之對
            外宴客、招待或購入物品之發票提供事務所申報，（因交際費限額並未
            超限，仍有申報之空間），然原告秉持誠實報稅原則，並未如是做，被
            告亦承認原告已依法取具憑據申報，且原告申報全年交際費之總額既未
            超過執行業務查核辦法所規定之限額，被告仍未附理由率而認定原告之
            支出非與業務相關，實太牽強。
      ２、書報雜誌費：
        ａ、按執行業務查核辦法第二十八條：『一、購入與執行業務有關之書籍，
            得列為費用；二、書報雜誌之原始憑證為統一發票、國外發票憑證或報
            社雜誌社之收據。』
        ｂ、原告事務所該年度訂閱之書報或雜誌，均取得合法之統一發票或報社雜
            誌之收據為憑，於法並無不符，應予核實認定。
        ｃ、惟被告於答辯狀中竟謂「所補附之科學雜誌購買資料因憑證年度不符、
            台灣英文雜誌無書籍明細供核」云云，查原告於前訴訟狀中一再明示願
            提供所購書報明細，以供查閱，惟均未受通知提示日期，被告才又辯稱
            「原告未能檢具該項支出係與業務有關之證明文件供核」，查建築師事
            務所規劃設計案件從勘查地形、地質結構、水土保持、環境評估、外觀
            造型、庭園綠化至室內隔間、廚廁空間配置等等，無一不是跟隨時代潮
            流所趨，因此對於國內、外之新知必需達到日新月新之要求，對於過時
            之雜誌，其淘汰率自然也相對提高，當被告於八十九年間要求原告提供
            八十二年度申報書報雜誌之相關書籍時已事隔七年之久，要原告提供七
            年以前申報書報雜誌之相關書籍確有困難，原告乃口頭商討可否提示當
            時之雜誌，在得到被告之口頭答應後，方提示該年度之科學雜誌及台灣
            英文雜誌供核，然被告無視原告上開提示之證物，竟辯稱「原告未能檢
            具該項支出係與業務有關之證明文件供核」即立下決定，駁回原告訴願
            ，實難甘服。
      ３、折舊：
        ａ、按執行業務查核辦法第十五條：『．．．執行業務者列報之汽車相關費
            用以一輛並列入財產目錄者為限，如因業務需要，使用二輛以上者，應
            提出使用情形及與業務有關之事實證明，核實認列』。
        ｂ、原告事務所自八十一年正式營業，因業務遠及台南，遂購進公務車一輛
            以供往返公司與工地間之需，然八十二年間業務開發擴展至宜蘭縣、桃
            園縣及花蓮縣（此部分事實有原告事務所所取得台南縣、宜蘭縣、桃園
            縣及花蓮縣等設計案件之建造執照影本五份為憑），為方便往返勘查、
            監工及節省往後交通費用之龐大開銷，故於八十二年九月間因業務所需
            再購進第二輛公務車，其取得合法之統一發票為憑，原告並於前訴願書
            詳具第二輛公務車使用情形及與執行業務有關之證明文件以供被告審酌
            ，於法並無不符，應予核實認定。
      ４、其他費用：
        ａ、按執行業務查核辦法第三十四條：『不屬以上各條之項目而與執行業務
            有關之其他必要費用，准予列為其他費用或損失』。
        ｂ、本件原告列為其他必要費用，均取得合法之統一發票或收據為憑，於法
            並無不符，然被告於答辯狀中辯稱「原告未能提出該項支出係與業務有
            關之證明文件供核」，經查原告對於本案所得稅之申請復查、訴願、再
            訴願乃至行政訴訟，除於申請復查階段時曾被要求提示帳冊，但對於提
            示結果卻一無所知，僅通知原告需再補稅，卻沒有明示哪些報銷費用不
            被認可，更遑論讓原告有提示相關證明文件之機會。
    Ｃ、次就被告辯稱「所提憑證無法辯識其所購買品名係與業務有關及原告取具收
        銀機發票未列印買受人統一編號」一節，原告答辯如下：
      １、按統一發票使用辦法第九條第二款：『營業人開立統一發票以分類號碼代
          替品名者，應先將代替品之分類號碼對照表，報請主管稽徵機關核備。』
          該法令規範之對象明定為開立統一發票之營業人，豈能苛責原告負責舉證
          所購買產品之品名。況時日久遠，原告早已不復記憶所購入之用品細項品
          名為何？另原告之所以取具大賣場或大型超市之統一發票報支交際費或其
          他費用，乃因上述二地所販賣之物品較之至百貨公司或7-11便宜，原告基
          於節省成本以致到上述賣場採購，應屬合情合理。
      ２、次按營業人使用收銀機辦法第五條：『營業人應先將其銷售貨物或勞務之
          編號，報請主管稽徵機關核備。』及同法第六條第三款：『營業人依前二
          項規定開立統一發票，已列印其名稱、地址及統一編號者，免加蓋統一發
          票專用章。』換言之，實務處理如遇未列印買受人之名稱、地址及統一編
          號者，均得加蓋營業人統一發票專用章，並註明買受人之統一編號以做為
          具未能證明原告所列不符業務之支出，遽下斷言，認為非原告營業所需，
          實非妥適。
    Ｄ、本件稅務救濟金額甚小，原告業已受執行，大可毋需大費周折，一再訴訟，
        所為無非在於「理」字，按原告既已放棄直接評定稅率之機會，選擇由稅務
        機關進行查帳，即是對自己事務所之帳務有信心，對所提供之憑證內容，業
        係依一般會計原則製作，絕無任何逃漏稅捐之意圖，按被告經核定之金額，
        經計算後之支出比例為百分之二十五點五四，其純益比高達百分之七十四點
        四六，試問，一名僱有十名以上員工之建築師，以建築師公會之收費標準為
        例，每畫一張圖，只能收費到六千元，豈有可能純益例高達百分之七十四點
        四六？被告不解民間疾苦，一再以其稅務上之便利，挑剔各項支出為與業務
        無直接關連，更未舉出證明，令人難以甘服。
    Ｅ、按行政訴訟法第一百三十六條：『除本法有規定者外，民事訴訟法第二百七
        十七條之規定於本節準用之。』另按民事訴訟法第二百七十七條（舉證責任
        分配之原則）：『當事人主張有利於己之事實者，就其事實有舉證之責任。
        』原告對於自己主張之事實既已盡證明之責後，被告對其主張，如抗辯其不
        實並提出反對之主張者，則被告對其反對之主張，自亦應負證明之責，此為
        舉證責任分擔之原則。原告已依法取具合法憑據帳冊供核，被告執意為原告
        不利之處分，不但未盡舉證之責，亦未具備不利認定之理由，實非辦理行政
        救濟所賦予人民救濟之權利，本件被告認為該項支出與原告業務無關，被告
        即應舉證具體指摘說明，以昭原告信服。
  二、被告主張之理由：
    Ａ、交際費部分：
      １、涉及之相關法令：
          執行業務所得查核辦法第二十五條第一款第一目：
            交際費：
            一、執行業務者列支之交際費，經取得合法憑證並查明與業務有關者，
                准予核實核定，但全年支付總額，不得超過核定執行業務收入之左
                列標準：
                （一）建築師、保險業經紀人：七﹪。．．．．
      ２、被告機關之認定經過：
        ａ、原告當年度申報之事務所交際費為四五一、一三九元。
        ｂ、被告機關初查以其中八八、六０五元未檢具與業務有關之證明文件，未
            予認列，核定為三六二、五三四元。
        ｃ、原告不服，申請復查結果，被告機關復查決定略以：其中七月十一日金
            額一、二七六元及九月二十八日金額八、０三五元，經取具合法憑證並
            查明與業務有關，准予追認九、三一一元。而核定為三七０、五六九元
            。
      ３、對原告此部分主張之反駁：
        ａ、原告訴稱其事務所當年度執行業務收入為九、八八二、一八九元，依規
            定交際費之總額不得超過六九一、七五三元，但原告事務所所申報之交
            際費僅有四五一、一三九元，並未超限，且皆為對外宴客、招待或購入
            物品作為交際性質之饋贈，均取具合法憑證，應核實認定云云。
        ｂ、惟查依前開法令規定，准予核實認定之交際費，須具備三個條件，即(1)
            檢具原始憑證(2)支出確係與業務有關(3)且在有最高限額標準以下，因此
            並非申報未達最高限額，縱使未取具合法憑證或與業務無關即均可認列
            。
        ｃ、此部分不予論列之金額，原告雖曾取具憑據申報，惟未能檢具該項支出
            係與業務有關之證明文件，自然不得列入。
    Ｂ、書報雜誌費部分
      １、涉及之相關法令：
          執行業務所得查核辦法第二十八條：
            書報雜誌：
            一、購入與執行業務有關之書籍，得列為費用。
            二、書報雜誌之原始憑證，為統一發票、國外發票憑證或報社雜誌之收
                據。
      ２、被告機關之認定經過：
        ａ、原告當年度申報該事務所書報雜誌費九一、五五八元。
        ｂ、被告機關初查以憑證未書抬頭與業務無關剔除二九、六五四元，核定為
            六一、九０四元。
        ｃ、原告不服，申經復查結果，被告機關復查決定略以：原告提示十二月二
            十九日金額一、八００元報費憑證，尚符合規定，准予追認一、八００
            元，其餘所補附之科學雜誌購買資料因憑證年度不符、台灣英文雜誌社
            無書籍明細供核，該部分維持原核定。
        ｄ、因此此部分費用經核定為六三、七０四元。
      ３、對原告此部分主張之反駁：
        ａ、原告主張該事務所訂閱之書報或雜誌，均取得合法之統一發票或報社雜
            誌之收據為憑，於法並無不符，應予核實認定云云。
        ｂ、惟查因原告並未能檢具該項支出係與業務有關之證明文件供核，是原告
            此部分主張洵無足採。
    Ｃ、各項折舊部分：
      １、涉及之相關法令：
          執行業務所得查核辦法第十五條第三項：
            執行業務者列報之汽車相關費用以一輛並列入財產目錄為限，如因業務
            需要，使用二輛以上者，應提出使用情形及與業務有關之事實證明，核
            實認列。
      ２、被告機關之認定經過：
        ａ、原告當年度申報該事務所各項折舊一九六、九八０元。
        ｂ、被告機關初查剔除第二輛汽車所提之折舊三二、七二四元。
        ｃ、原告不服，申請復查結果，被告機關復查決定以：「原核定剔除購入第
            二輛汽車所提列之折舊三二、七二四元，核無不合」因此駁回原告此部
            分之復查申請。
      ３、對原告此部分主張之反駁：
        ａ、原告主張因業務需要購進第二輛公務車，並取得合法之統一發票為憑，
            於法並無不符，應予核實認定云云，並檢附取得其營業地點以外設計案
            件之建造執照影本供核。
        ｂ、惟查原告雖提出上述之設計案件建造執照供核，惟仍未能提出因業務需
            要，需使用二輛以上之汽車之證明。
    Ｄ、其他費用部分：
      １、涉及之相關法令：
        ａ、執行業務所得查核辦法第十四條：
            非屬執行業務之直接費用，不得列為執行業務費用。
        ｂ、執行業務所得查核辦法第三十四條第一款：
            其他費用或損失：
            一、不屬以上各條之項目而與執行業務有關之其他必要費用，准予列為
                其他費用或損失。
                ．．．．．
      ２、被告機關之認定經過：
        ａ、原告當年度申報該事務所其他費用二七六、六三四元。
        ｂ、被告機關初查以憑證不符剔除一００、七六九元，核定為一七五、八六
            五元。
        ｃ、原告不服，申請復查，被告機關復查決定以，原告提示之下列金額，其
            所附憑證資料，核與業務並非無關，准予追認，共計三四、九二七元，
            其餘非屬執行業務必要費用，則不予追認。
            I、一月三十日金額三、二五０元
            II、一月十五日金額二七、四四七元
            III、六月八日金額二二０元
            Ⅳ、六月十八日金額五００元
            Ⅴ、八月二十四日金額一四０元
            Ⅵ、十月三十日金額二、三七０元
            Ⅶ、十一月六日金額一、０００元
        ｄ、以上准予核定合計之其他費用總額為二一０、七九二元。
      ３、對原告此部分主張之反駁：
        ａ、原告主張該事務所列為其他必要費用，均取得合法之統一發票或收據為
            憑，於法並無不符，又未超過上限，應予核實認定云云。
        ｂ、惟查原告未能提出該項支出係與業務有關之證明文件供核，是原告所訴
            核無足採。
    理  由
壹、兩造爭執之要點：
  一、本件原告辦理八十二年度綜合所得稅結算申報，被告機關於核定原告當年度之
      所得總額及所得淨額時，針對原告執行業務所得部分，將原告申報之部分費用
      予以剔除，而最終認定原告當年度之執行業務所得額為二、二六０、八四七元
      ，綜合所得總額為二、三八四、０四六元，淨額為一、七七五、一四三元。
  二、原告則對以下遭剔除之費用表示不服，而提起本件行政爭訟，要求准予列入原
      告當年度之執行業務費用中，作為計算執行業務所得時之減項，予以扣除：
    Ａ、交際費中之七九、二九四元部分。
    Ｂ、書報雜誌費中之二七、八五四元部分。
    Ｃ、折舊中之三二、七二四元部分。
    Ｄ、其他費用中之六五、八四二元部分。
  三、因此本案之針點僅在於上開各筆費用，依稅法之相關規定，得否列為原告當年
      度執行業務費用中而已。
貳、本院之判斷：
  一、交際費中之七九、二九四元部分：
    Ａ、本件原告從事建築師業務，因而有執行業務所得，而「執行業務所得查核辦
        法」第二十五條第一款第一目規定，建築師執行業務列支之交際費，經取得
        合法憑證並查明與業務有關者，准予核實核定，但全年支付總額，不得超過
        核定執行業務收入的百分之七。原告當年度之執行業務收入為九、八八二、
        二八九元，其交際費最高限額為六九一、七五三元，原告僅申報四五一、一
        三九元，並無逾越最高限額，因此原告申報之交際費能否認列僅取決於下述
        二個標準：
        (1)取得合法憑證。
        (2)經查明與業務有關。
    Ｂ、而上開交際費用之細項，詳如附表一編號1.2.3.4.5.6.7.8.9.10.11.13.14.
        所載（共計十三筆），原告將之予以剔除之理由不外三點，即：
        (1)原告取具之憑證，其買受人在制作憑證時，並未直接記載原告開設之「楊
          明山建築師事務所」名稱，無從證明為原告因執行業務而取得之「合法憑
          證」（可能為他人買受物品而取得，卻交由原告來申報）。
        (2)原告取具之憑證上缺乏買受物品品名之記載，無從確定其為交際所需之物
          品
        (3)原告只有取具買受物品之憑證，卻不能證明該等支出與業務有關。
    Ｃ、經查：
      １、上開規定所指之「合法憑證」，法律本身並未對其憑證種類設限，只要是
          買受人出具之統一發票或收據，均無不可，此在此觀點下，被告機關將所
          有二聯式統一發票與買受人出具之收據，均認為為「非法憑證」，其法律
          意見並非可採。不過憑證本身是否足以證明確為執行業務人本身所支出者
          （而非「向他人索取、用以申報自己費用」之憑證），乃屬「事實認定」
          層次，涉及憑證與待證事實間之關連性問題，在此本院接受被告機關之見
          解，認為「憑證制作當時，沒有直接載明原告為出賣人者，其憑證之證明
          力不足」（雖然被告機關對此立場也未堅持，見附表一編號7.項下、原告
          所提「訴訟理由及證物」表第四十八頁第一張統一發票）。
      ２、至於買入之物品是否與交際需要有關，以及交際行為本身是否與執行業務
          有關，則屬事實證明問題，可由原告提供之證據資料來認定。
        ａ、憑證中之統一發票上雖沒有物品名稱之記載，但已打上代號者，則因統
            一發票使用辦法第九條第二款規定：「營業人開立統一發票以分類號碼
            代替品名者，應先將代替品之分類號碼對照表，報請主管稽徵機關核備
            。」被告機關如有疑義，隨時可以查證，不應以「買入物品種類不明」
            ，憑此拒絕認列交際費。
        ｂ、至於交際行為與執行業務之關連性，應視帳證上所載支出原因與原告從
            事之業務是否具有直接關係，而執行業務者對其服務大客戶舉辦活動之
            贊助或對該等大客戶所為之年節贈與，均應認定為與其業務有關。因此
            ：
          I、只要帳證上記載之交際對象確為原告所屬之大客戶，原則上即應承認
              其該等支出之真實性。
          II、如果被告對該等支出之真實性還有懷疑，可以發動調查程序，進行抽
              查，發現有不符時，才可加以剔除。
          III、在這裏特別須強調者，除非有客觀事證，足以讓被告對申報內容之真
              實性產生懷疑，不然被告機關並無權恣意要求原告提出帳冊以外之證
              明資料，因為這樣的做法等於是「強人所難」（既然是交際行為，難
              道等到報稅時還要原告請求客戶出具證明，證明收到此等費用嗎﹖這
              樣的做法完全無視於社會之現實情況，無法被接受），特別在被告機
              關手中還握有調查權之情況下，是違反誠信原則的。
    Ｄ、基於以上之理由，如附表一所示之多筆支出，除了其中編號1.7.8.因為憑證
        制作當時沒有直接記載原告為買受人者，應予剔除（金額共計為二五、０四
        五元）外，其餘支出均應准許認列，應追加認列之金額五四、二四九元。
  二、書報雜誌費中之二七、八五四元部分：
    Ａ、首先必須指明，依「執行業務所得查核辦法」第二十八條之規定，書報雜誌
        只要與執行業務有關，購入費用即認列為費用，而對一位建築師而言，相關
        之科學雜誌與工程用工具書當然應認為與其業務有關。不過旅遊書籍或其他
        非專業性之科學雜誌，雖然其中也有「高科技建築物之設計圖樣」但因其運
        用範圍太廣，與原告執行業務之關連性也太遠，不宜列為書報雜誌費用。
    Ｂ、而上開書報雜誌費用之細項，詳如附表二編號1.至5.所載（共計五筆），其
        中編號1.3.二筆，因為取具之憑證於憑證制作當時沒有直接記載原告為買受
        人，基於以上之理由應予剔除外，另外編號4.5.二筆則因買入之雜誌缺乏專
        業性與科學性，與原告所執行建築師業務之關連性太遠，亦不得列入，因此
        僅有編號2.之地理雜誌支出四、三００得以認列費用。
    Ｃ、因此如附表二所示之多筆支出，僅追加認列編號2.之支出金額四、三００元
        。
  三、折舊中之三二、七二四元部分：
    Ａ、依「執行業務所得查核辦法」第十五條第三項之規定，雖然執行業務者列報
        之汽車相關費用以一輛並列入財產目錄為限，不過如果因為業務需要，而需
        使用二輛以上者，只要提出使用情形及與業務有關之事實證明，仍可核實認
        列。
    Ｂ、本件原告列報當年度第二輛車之折舊金額，已特別提出如如附表三所示之建
        築執照，證明其在八十二年度間工程散佈於台南縣、宜蘭縣、花蓮縣、桃園
        縣等地，雖有有些建築執照之取得時間在八十二年以後，但原告已特別指明
        ：「建築師事務所規劃設計案件業務，舉凡動工前自勘察地形、地質結構評
        估、水土保持、四週環境評估、建築物外觀造型評估、庭園景觀綠化、乃至
        於室內隔間、廚廁空間配置、空調水電埋管配線等事項，均須事前與業主開
        會討論，定案後始能建構全案設計圖，加上將定案之設計圖申請建築執照掛
        號，此等前置作業之作業時間約六至八個月時間。而工程開工後，建築師又
        負有監造之責，因此於施工期間如鋼筋綁紮完成、模板組立完成及混凝土灌
        漿前後乃至內外牆牆粉刷、貼磚等等皆需事務所派員至工地現場勘察，估計
        此施工階段應在十二至十四個月，因此整個規劃設計案從前置作業至工程完
        工取得建築物使用執照，歷時約十八至二十二個月，平均事務所每個月需派
        員至工地與業主開會及會戡約四至六次，倘若以大眾交通工具往返，其八十
        二年度交通費用約三０二、０九二元，大於本年度提列二部汽車之折舊金額
        一二一、五二七元；八十三年度交通費用約二八三、０八九元，大於該年度
        提列二部汽車之折舊金額一八六、九七０元；八十四年度交通費用約二七一
        。七四０元，大於該年度提列二部汽車之折舊金額一八六、九七０元（計算
        方式見原告所提「訴訟理由及證物表」第二、三頁），所以其在業務上有購
        置第二輛車輛之充份理由」等語，原告所述合情合理，極具說服力，可明白
        證明第二輛車輛為其執行業務所必須，是其此部分之折舊費用三二、七二四
        元應全額准予認列。
  四、其他費用中之六五、八四二元部分：
    Ａ、按依「執行業務所得查核辦法」第十四條、第三十四條第一款之規定，只要
        與執行業務有直接，又不屬於其他費用項下之必要費用，均准予以「其他費
        用或損失」之名目來認列費用。
    Ｂ、本件原告主張之其他費用細項，詳如附表四編號2.3.4.5.6.8.9.12.13.14.
        16.17.18.19.20.21.23.24.25.27.28.所載（共計二十一筆），被告將之予
        以剔除之理由不外是：
        (1)原告取具之憑證，其買受人在制作憑證時，並未直接記載原告開設之「楊
          明山建築師事務所」名稱，因此該等憑證缺乏證明力。
        (2)且原告取具之憑證上缺乏買受物品品名之記載，無從確定其為執行業務所
          需之物品。
        (3)又該等費用支出性質上非屬執行業務所必要者。
    Ｃ、本院在此仍重申前開法律意見，即：
      １、如果憑證制作當時，沒有直接載明原告為出賣人者，此等憑證之證明力不
          足。
      ２、但買入貨物編號之品名為何，原則上被告機關應予調查（至少也應訊問原
          告）。
      ３、而買入貨物與執行業務之直接關連性，原告固應加證明，不過證明方式，
          原則上仍應由帳證之形式外觀來判斷，除非有客觀事證，足以讓被告對申
          報內容之真實性產生懷疑，不然被告機關並無權恣意要求原告提出帳冊以
          外之證明資料。
    Ｄ、在上開法律意見之基礎，本院認為：
      １、如附表四編號4.5.13.14.16.18.21.24所示之八筆支出，因為憑證制作當
          時沒有直接記載原告為買受人，應予剔除，不得列為費用。
      ２、如附表四編號2.3.6.8.12.17.19.20.23.25.27.28.所示之十二筆支出，不
          僅有支出證明，且帳載事項均與執行業務具有直接之關連性，應為准予認
          列之其他費用。而如附表四編號9.之支出應為交際費支出（原告歸類錯誤
          ），但確實與交際活動有關，依法仍應核准認列為交際費（因為加上這筆
          款項其交際費總金額仍未逾限額），以上總金額為三五、八二九元。
參、綜上所述，原處分關於原告八十二年度個人綜合所得稅之計算，其認定原告之綜
    合所得總額為二、三八四、０四六元，所得淨額為一、七七五、一四三元，卻未
    扣除執行業務所得中依法應列入之上述費用一二七、一０二元（54,249+4,300+
    32,724+35,829=127,102），自有不當，訴願決定未予糾正，亦有未洽，原告在
    此範圍內之請求為有理由，應將該等範圍內之原處分與訴願決定併予撤銷，並依
    行政訴訟法第一百九十七條之規定，確定原告當年度之所得總額為二、二五六、
    九四四元，所得淨額為一、六四八、０四一元。至於原告逾此範圍之請求，原處
    分之認定尚無不當，訴願決定予以維持，亦無違誤，原告訴請撤銷該部分之處分
    制規內容，於法無據，應予駁回。
肆、另須附帶說明者，行政程序法第三十六條規定，行政機關應依職權調查證據；而
    行政程序法第九十六條第一項第二款規定，行政處分之作成須附理由；行政程序
    法第一百零二條規定，作成限制或剝奪人民自由或權利之行政處分前，要給予當
    事人陳述意見之機會。本案中被告機關對核駁原告費用認列之具體理由，始終未
    予詳實論列，其結果等於未附理由。而且原告一再爭議者，即在於被告機關之核
    駁理由，完全未對其揭露，使其無法在行政爭訟階段進行答辯（由原處分卷之資
    料觀之，原告所言非虛）。又事後本院查閱原告之核駁標準，均是在未經調查之
    情況下，直接運用事實認定職權，逕為取捨。是以被告機關之本案行政作為，實
    與上開程序規範多所違背，其結果不僅造成無謂之爭訟，也損及國家公權力作為
    之公正性，並有礙於往後人民對行政作為之信賴，實有改進其作業方法之必要。
據上論結，原告之訴一部有理由，一部無理由，爰依行政訴訟法第一百九十七條、第
一百零四條、民事訴訟法第七十九條但書，判決如主文。
中　　華　　民　　國　　　九十一　　年　　　六　　　　月　　　十九　　　日
                                  臺北高等行政法院  第五庭
                                            審判長  法  官　張瓊文
      　　　　　　　　　　　　　　　　　　　　      法　官　黃清光
      　　　　　　　　　　　　　　　　　　　　      法　官　帥嘉寶
右為正本係照原本作成。
如不服本判決，應於送達後二十日內，向本院提出上訴狀並表明上訴理由，如於本判
決宣示後送達前提起上訴者，應於判決送達後二十日內補提上訴理由書（須按他造人
數附繕本）。
中　　華　　民　　國　　　九十一　　年　　　六　　　　月　　　十九　　　日
                                                    書記官  林麗美
